最高法院刑事判決　　　　　　　　　　　　　　　九十一年度台上字第五六七七號
　　上　訴　人　甲○○
　　　　　　　　乙○○
　　　　　　　　丙○○
　　共　　　同
　　選任辯護人　徐景星律師
　　　　　　　　苗怡凡律師
右上訴人等因常業詐欺案件，不服臺灣高等法院中華民國九十一年六月二十日第二審
更審判決（九十年度上更(一)字第一一七０號，起訴案號：臺灣士林地方法院檢察署八
十五年度偵字第九四六二號），提起上訴，本院判決如左：
    主  文
原判決撤銷，發回臺灣高等法院。
    理  由
本件原判決認定：緣阮威德求偶心切，乃於民國七十一年間，借用表妹婿即上訴人乙
○○之台北市松山區○○○路四七九巷八號二樓住處作為通信處，登報徵婚。乙○○
知悉阮威德木訥可欺，頗有資財，遂與上訴人甲○○（為雙足重度肢體殘障之人）、
丙○○共同意圖為自己不法之所有，謀議以婚姻為餌，詐騙阮威德之財物。旋由乙○
○將阮威德之聯絡電話告知甲○○，由甲○○冒名「蔣孝瑜」，打電話向阮威德表示
有交往之意，並以「蔣孝瑜」名義向阮威德佯稱：伊係當時總統蔣經國先生之非婚生
子女，母親為日本人「詹春櫻」，伊現服務於警備總部某情治單位，負責專案工作，
成員為組長「蔣孝瑜」；組員有曾玉龍、沈竹謀、林正宏、丙○○等人。其後甲○○
均以「蔣孝瑜」身分與阮威德電話往來。迨阮威德要求與「蔣孝瑜」見面時，「蔣孝
瑜」乃或以工作性質特殊、或因專案工作尚未結束，不宜暴露身分，不便告知住址，
或不便與阮威德見面等事由，藉故推托。嗣為免阮威德日久不耐，甲○○、乙○○、
丙○○三人又謀議，由甲○○以「蔣孝瑜」名義，於七十二年間打電話向阮威德偽稱
：有一好友，名為甲○○，係蔣經國好友、時住陽明山之前國軍某白姓將領之私生女
，自幼即交由郭姓商人收為義女撫育，蔣經國並將甲○○收為義女。但因郭姓商人疏
於照顧，致甲○○罹於殘疾，以輪椅代步，並僱有僕工一名即丙○○，甲○○對生父
母甚為怨恨，絕少返家，因白將軍與蔣經國素有交情，為彌補對甲○○虧欠，乃商由
蔣經國同意，由「蔣孝瑜」與甲○○二女同事一夫。甲○○則經由蔣經國安排，於法
務部調查局擔任外勤工作。阮威德一時失慮，復妄想攀附名人之後，兼享齊人之福，
致對甲○○荒誕不經之謊言，不疑有詐。乙○○隨即出面引介阮威德與甲○○、丙○
○相識，此後甲○○、丙○○即佯稱奉「蔣孝瑜」之命，與阮威德交遊相伴，乙○○
亦多次作陪，以取信於阮威德。迨阮威德與甲○○交往日久，對於「蔣孝瑜」之身世
、工作狀況，以及「蔣孝瑜」、甲○○「二人」欲共事一夫等說詞深信不疑後，甲○
○、丙○○、乙○○等人即著手詐取阮威德之財物。計（一）自七十二年九月間起，
由甲○○以「蔣孝瑜」名義向阮威德佯稱：已決定出嫁，阮威德應擔負家計，以盡人
夫之責。阮威德乃每月給付約新台幣（下同）五千元不等之生活費予「蔣孝瑜」（即
甲○○），其間或由丙○○、乙○○轉交甲○○；或由丙○○陪同甲○○向阮威德收
取。直至八十四年九月間甲○○假冒「蔣孝瑜」之事遭揭穿為止，共計詐得約七十二
萬元。（144月×5000=720000，詳如原判決附表一編號一）（二）八十四年間，阮威
德因與「蔣孝瑜」交往已久，期間頻頻提出結婚要求，甲○○乃又假冒「蔣孝瑜」名
義，向阮威德佯稱：可於八十四年九月十日結婚，為籌備婚事，必須購買各項所需，
要阮威德事先出借金錢，並向阮威德偽稱：蔣家財力甚豐，祖母蔣宋美齡（甲○○偽
稱係其奶奶）對於「蔣孝瑜」極為疼愛呵護，阮威德出借「蔣孝瑜」之金錢，日後必
將返還。因阮威德已無資力，甲○○遂與乙○○、丙○○共謀轉向阮威德之妹阮翠屏
詐騙款項，並由甲○○佯以上開事由向阮翠屏借款。阮翠屏因護兄心切，致陷於錯誤
，以自己名義先行匯款阮威德九十四萬元，再向高福昌調借四十二萬元匯予阮威德；
復與其母各再交付阮威德五十萬元，阮威德共籌得二百三十六萬元款項後，甲○○又
假冒「蔣孝瑜」名義告知阮威德，因身分不便透露，故無銀行帳戶以供匯款，再由甲
○○、丙○○佯稱：受「蔣孝瑜」委託，分次向阮威德索取，阮威德不知有詐，如數
交付（詳如原判決附表一編號二）。而甲○○、乙○○、丙○○共同向阮威德、阮翠
屏詐得上開款項後，除部份用以支付丙○○薪資外，餘由三人朋分花用殆盡，並以之
為業。至八十四年九月間，阮翠屏因覺阮威德與「蔣孝瑜」、甲○○交往情形怪異，
始進行電話錄音，並查知甲○○、「蔣孝瑜」實由甲○○一人分飾，及甲○○、丙○
○、乙○○等共同向阮威德騙婚詐財之事。而甲○○於騙局揭穿後，在阮威德、阮翠
屏要求下，書具向阮翠屏借款二百三十六萬元之借據、本票各一紙，及賠償阮威德五
千萬元之本票一紙；甲○○為使阮威德、阮翠屏堅信伊有還款誠意，復囑乙○○偽以
「沈竹謀」名義，對阮翠屏表示願代為籌錢還款。惟因甲○○、乙○○事後一直未依
約償還，阮威德、阮翠屏乃於八十五年十月五日訴請台灣士林地方法院檢察署檢察官
偵辦，經該署檢察官於八十五年十一月五日搜索甲○○之台北市○○○路○段一二七
號九樓之八住處時，發現乙○○時住居於該處，並扣得乙○○所有之銀行存摺二本、
印鑑、個人衣物，及甲○○等三人所有之「薪火」週刊第二十三期、「發揚」週刊第
五期各乙本等情。因將第一審判決撤銷，變更檢察官以刑法第三百三十九條第一項起
訴之法條，改判分別論處甲○○、乙○○、丙○○共同意圖為自己不法之所有，以詐
術使人將本人之物交付為常業罪刑（甲○○處有期徒刑二年六月；乙○○處有期徒刑
一年六月；丙○○處有期徒刑一年），固非無見。
惟查：（一）刑法上詐欺罪之成立，係以意圖為自己或第三人不法所有，以詐術使人
將本人或第三人之物交付為要件。而所謂以詐術使人交付，必須被詐欺人因其詐術陷
於錯誤，致為財產上之處分，始克當之。如若交付財物，非因陷於錯誤，即難論以詐
欺罪責。證人賴建成、賴建顯於上訴審分別證稱：「我叫阮威德姨丈，阮威德與甲○
○有無結婚我不清楚，只知我阿姨（指甲○○）逢年過節都會帶阮威德回我阿媽家，
，要叫他姨丈才有紅包，十二歲左右就認識阮威德」（賴建成部分，見上訴卷第一三
四頁背面、第一三五頁）、「我在讀國小時，在阿媽家認識阮威德，我叫阮威德姨丈
，不知阮威德與甲○○有無結婚」（賴建顯部分，見同上卷第一三五頁），如若無誤
，即足以證明甲○○與阮威德交往密切，且在郭女親人面前一向以夫妻自居。而告訴
人阮威德除在偵查中具狀陳稱：伊對甲○○與「蔣孝瑜」共事一夫，可以接受，且與
甲○○有租屋同居之打算等語外（見偵查卷一一九頁、第一二０頁），於第一審法院
勘驗阮威德提出之錄音帶及譯文後，伊即不再否認曾與甲○○發生性關係（見第一審
卷第二九八頁）。益足認阮威德與甲○○關係親密。則甲○○在原審辯稱：「這十幾
年來期間都是由阮威德供應我生活費」（見原審卷第三十頁），是否可採，關係阮威
德每月交付五千元生活費予對外以夫妻自居且有親密關係之甲○○，是否係因陷於錯
誤而交付，自應查證明白。（二）有罪判決書之事實一欄，為判斷其適用法令當否之
準據，法院應將依職權認定與論罪科刑有關之事實，翔實記載，然後於理由內逐一說
明其憑以認定之證據，並使事實認定與理由說明，互相適合，方為合法。倘事實認定
與理由說明，不相一致，或事實與理由欄內之記載，前後齟齬，按諸刑事訴訟法第三
百七十九條第十四款後段規定，均屬判決理由矛盾之當然違背法令。依原判決理由說
明，係以甲○○供認：「我與阮威德認識在十四、十五年前，他是電信局班長，是乙
○○介紹的」（見偵查卷第三七頁背面），作為認定乙○○與甲○○、丙○○共犯本
件常業詐欺罪之證據資料之一。惟此理由說明，與其事實認定甲○○係獲悉阮威德徵
婚電話後，冒名「蔣孝瑜」打電話與阮威德連絡，表示願意交往，始以電話與之交往
乙節，不相適合，而有判決理由矛盾之違法。（三）有罪之判決書，對被告有利之證
據不採納者，應說明其理由，為刑事訴訟法第三百十條第二款所明定。故有罪判決書
對於被告有利之證據，如不加採納，必須說明其不予採納之理由，否則即難謂無判決
不備理由之違誤。依原判決事實認定及理由說明，甲○○以「蔣孝瑜」名義與阮威德
交往之十三年期間，均係以電話與阮某連絡，並於七十二年介紹甲○○與阮威德相識
交往。惟檢察官於八十五年十月二十一日、同年十一月五日訊問甲○○後，於同年十
一月十五日在甲○○、阮威德、阮翠屏均不在場之情況下，勘驗阮威德提出之錄音帶
，即能明確辨別錄音帶內女方的聲音係甲○○，有勘驗筆錄在卷可按（見偵查卷第七
三頁背面）。則阮威德既與甲○○有長達十餘年之親密交往，其於電話中何以不能辨
別與之對話之「蔣孝瑜」即係甲○○？若能分辨，其指訴上訴人等共同向之行騙生活
費、籌備婚事費用，是否與事實相符，即待研求，上訴人等於偵、審中復一再以此質
疑阮威德之指訴，與常理有違，非可採信。原判決就前開有利於上訴人等之證據，未
予採納，未說明理由，自屬理由不備。以上，或係上訴意旨所指摘，或為本院得依
職權調查之事項，應認原判決仍有撤銷發回更審之原因。又原判決敘明不另為無罪諭
知部分，與撤銷發回部分屬實質上一罪，依審判不可分原則，應併予發回。
據上論結，應依刑事訴訟法第三百九十七條、第四百零一條，判決如主文。
中      華      民      國    九十一    年      十      月      四      日
                              最高法院刑事第一庭
                                  審判長法官  施  文  仁
                                        法官  林  永  茂
                                        法官  蕭  仰  歸
                                        法官  洪  文  章
                                        法官  花  滿  堂
      右正本證明與原本無異
                                              書  記  官
中      華      民      國    九十一    年      十      月      九      日
